【裁判字號】    98,訴,2109
【裁判日期】    990212
【裁判案由】    債務人異議之訴
【裁判全文】
臺灣高雄地方法院民事判決              98年度訴字第2109號
原      告  甲○○
訴訟代理人  李文楨律師
            黃如流律師
            黃小舫律師
被      告  華南商業銀行股份有限公司
法定代理人  丙○○
訴訟代理人  乙○○
上列當事人間債務人異議之訴事件，本院民國99年1月26日言詞
辯論終結，判決如下：
  主  文
原告之訴駁回。
訴訟費用由原告負擔。
  事實及理由
一、原告主張：訴外人蘇文男前提供其所有之不動產設定新臺幣
    （下同）330萬元之最高限額抵押權予被告，並邀原告為連
    帶保證人，於民國93年6月11日向被告借款新臺幣（下同）
    275萬元（下稱第1筆借款或系爭借款契約），之後再變更前
    開最高限額抵押權擔保金額為492萬元，而於95年6月5日再
    自行增貸155萬元（下稱第2筆借款）。因蘇文男就第1筆借
    款債務未按期清償，被告即起訴請求蘇文男清償借款及原告
    履行保證責任，並就原告之財產向本院聲請假扣押，而經本
    院以96年度執全字第5864號假扣押強制執行程序（下稱系爭
    假扣押執行程序），對原告所有坐落高雄縣岡山鎮○○段18
    55地號及其上1554建號即門牌號碼高雄縣岡山鎮○○街47號
    6樓建物、高雄縣湖內鄉○○段46-23地號及其上139建號即
    門牌號碼高雄縣湖內鄉○○○街59巷5號建物等不動產（下稱
    前開不動產）予以假扣押在案。被告對原告及蘇文男提起之
    清償借款訴訟，後經本院以96年度審訴字第1493號成立「蘇
    文男願給付被告2,439,826元及利息、違約金，如對蘇文男
    之財產強制執行無效果，由原告就餘額部分付給付責任」之
    訴訟上和解。嗣因蘇文男仍未依和解筆錄清償，被告乃聲請
    本院以97年度司執字第10673號強制執行事件拍賣蘇文男之
    不動產，並經拍定而受分配3,586,446元。蘇文男雖對被告
    負有數筆債務，惟依系爭借款契約第10條之約定，應以拍賣
    所得之全部金額抵充原告所擔保之第1筆債務，餘額再抵充
    第2筆債務，依此順序抵充之結果，第1筆債務自可全額受償
    ，原告之保證責任亦當然隨之消滅，然被告卻仍假扣押前開
    不動產，爰依強制執行法第14條第1項之規定提起本件債務
    人異議之訴請求撤銷假扣押程序等語。並聲明：系爭假扣押
    執行程序應予撤銷。
二、被告則以：被告於97年度司執字第10673號執行程序雖獲分
    配受償3,586,446元，惟因蘇文男共積欠原告4筆借款，借款
    本金共11,782,312元，而就上開4宗債務中，第1筆及第2筆
    之借款，均是以蘇文男所有坐落高雄縣湖內鄉○○段1015地
    號土地及其上203建號之同一筆不動產，及均有另1位連帶保
    證人，做為共同擔保，因此2筆借款之條件均相同，依被告
    與蘇文男2筆借款契約第10條之約定及民法第322、323條之
    規定，被告受分配之上開拍定金額自應依此2筆借款之比例
    扺充此2筆借款，而非單就原告擔任保證人之筆1筆借款為扺
    充始有利於蘇文男，而依此2筆借款之比例扺充後，被告就
    第1筆借款所受分配之受償金額尚不足清償全部借款，原告
    自仍就第1筆借款之餘額負保證責任等語，資為抗辯。並聲
    明：駁回原告之訴。
三、兩造爭執及不爭執事項：
I、不爭執事項：
（一）蘇文男前提供其所有坐落高雄縣湖內鄉○○段1015地號土
      地及其上之203建號設定330萬元之最高限額抵押權予被告
      ，並邀原告為連帶保證人，於93年6月11日向被告借用第1
      筆275萬元之系爭借款，之後再變更前開最高限額抵押權
      擔保金額為492萬元，並於95年6月5日邀蘇美惠為連帶保
      證人，再另向被告借用155萬元之第2筆借款。並有被告提
      出之上開土地及建物之扺押權設定及變更契約書、他項權
      利證明書、蘇文男與被告簽訂之275萬元及155萬元「個人
      購車及購屋貸款契約」等在卷可稽（卷第35-44頁）。
（二）蘇文男就第1筆債務嗣後未按期清償，被告即起訴請求蘇
      文男情償借款及原告履行保證責任，並就原告之財產向本
      院聲請假扣押，而經本院以系爭假扣押執行程序，對原告
      所有之前開不動產予以假扣押在案。有本院調取之96年度
      執全字第5864號假扣押卷在卷可稽。
（三）被告對原告及蘇文男提起之清償借款訴訟，經本院以96年
      度審訴字第1493號成立「蘇文男願給付被告2,439,826元
      及利息、違約金，如對蘇文男之財產強制執行無效果，由
      原告就餘額部分付給付責任」之訴訟上之和解。嗣因蘇文
      男仍未依和解筆錄之約定清償借款，被告乃聲請本院以97
      年度司執字第10673號強制執行事件，拍賣蘇文男之上開
      不動產而獲分配受償3,586,446元。並有本院97年度司執
      字第10673號強制執行事件之強制執行金額計算書分配表
      在卷可稽（卷第25、26頁）。
（四）依本院97年度司執字第10673號分配表所載，第1筆借款債
      務之本金餘額為2,439,826元，第2筆借款債務之本金餘額
      為1,550,000元，被告該件執行程序之執行費用共為102,8
      59元，第1筆及第2筆借款債務之利息及違約金共為242,57
      9元，被告受分配之3,586,446元於扣除上開執行費用及第
      1筆及第2筆借款債務之利息及違約金後，就借款本金部份
      ，共得受償3,241,008元。
II、爭執事項：
    原告依強制執行法第14條第1項債務人異議之訴之規定，請
    求撤銷系爭假扣押執行程序，有無理由（被告於本院97年度
    司執字第10673號執行事件所受分配之價金，應如何抵充第1
    、2筆債務？即原告主張第1筆債務應全部受償而消滅，是否
    可採）？
四、得心證之理由：
（一）按被告與蘇文男簽訂之2筆借款契約第10條均已約明「清
      償人所提出之給付不足清償全部債務時，貴行得以有利於
      立約人之方式，決定抵充順序。」等語，次按「清償人不
      為前條之指定者，依左列之規定，定其應抵充之債務：一
      、債務已屆清償期者，儘先抵充。二、債務均已屆清償期
      或均未屆清償期者，以債務之擔保最少者，儘先抵充；擔
      保相等者，以債務人因清償而獲益最多者，儘先抵充；獲
      益相等者，以先到期之債務，儘先抵充。三、獲益及清償
      期均相等者，各按比例，抵充其一部。」、「清償人所提
      出之給付，應先抵充費用，次充利息，次充原本；其依前
      二條之規定抵充債務者亦同。」，民法第322、323條定有
      明文。經查，保證契約係從屬債務，係從屬於主債務人而
      存在，故被告與蘇文男簽訂之2筆借款契約第10條所約定
      之「清償人所提出之給付不足清償全部債務時，貴行得以
      有利於立約人之方式，決定抵充順序。... 」等語所指之
      「立約人」之真意，自係指主債務人之借款人而言，而非
      指保證人，已甚明，故原告主張上開約定所之「立約人」
      應係指保證人云云，自不足採，核先敘明。次查，依被告
      與蘇文男簽訂之2筆借款契約第10條之上開約定及民法第
      322條之上開規定，於蘇文男之上開不動產之拍定金額不
      足以清償其所有借款債務時，自應以最有利於蘇文男之方
      式決定抵充順序。而本件第1筆及第2筆借款均已因蘇文男
      未按期清償而均已被視同到期而清償期均已屆至，另該二
      筆借款均是以蘇文男所有坐落高雄縣湖內鄉○○段1015地
      號土地及其上203建號之同一筆不動產，及均有另1位連帶
      保證人，做為共同擔保，因2筆借款之條件均相同，故被
      告受分配之上開拍定金額如不足以清償2筆借款時，自應
      依此2筆借款之比例扺充此2筆借款，而非單就原告擔任保
      證人之筆1筆借款為扺充，而使2筆借款於扺充後均仍有保
      證人做為擔保以確保其清償能力最有利於蘇文男。依上開
      說明計算，被告就借款本金部份所共得受償之3,241,00 8
      元，尚不足以清償2筆借款之總額共3,989,826元（第1筆
      借款本金餘額2,439,826元＋第2筆借款之本金餘額1,550,
      000元），依2筆借款之上開本金比例計算，第1筆借款共
      受償1,981,915元【0000 000×（000 0000÷0000000＝00
      00000），尚餘457,911元未清償；第2筆借款共受償1,259
      ,093 元【0000000×（000 0000÷0000000＝0000000），
      尚餘290,907元未清償。蘇文男積欠被告之系爭第1筆借款
      既仍有457,911元未清償，則原告之保證債務自仍存在，
      從而，原告主張其保證債務已因清償而消滅所提起之本件
      債務人異議之訴，即無理由，應予駁回。
五、訴訟費用負擔之依據：民事訴訟法第78條。
中    華    民    國    99    年    2     月    12    日
                  民事第四庭法  官  郭文通
正本係照原本作成。
如對本判決上訴，須於判決送達後20日內向本院提出上訴狀。
中    華    民    國    99    年    2     月    12    日
                            書記官  黃琬婷

司法院資訊處製作；財團法人民間司法改革基金會備份。
